【裁判字號】    98,訴,630
【裁判日期】    990407
【裁判案由】    救濟金
【裁判全文】
高雄高等行政法院判決
                                       98年度訴字第630號
                                 民國99年3月24日辯論終結
原      告  甲○
訴訟代理人  許再定  律師
被      告  交通部高雄港務局
代  表  人  乙○○  局長
訴訟代理人  王伊忱  律師
            陳景裕  律師
            鄭美玲  律師
上列當事人間救濟金事件，原告不服交通部中華民國98年8月18
日交訴字第0980041844號訴願決定，提起行政訴訟，本院判決如
下︰
    主  文
原告之訴駁回。
訴訟費用由原告負擔。
    事實及理由
一、程序事項：
    本件被告代表人原為謝明輝局長，於本院審理中變更為乙○
    ○局長，由其聲明承受訴訟，核無不合，應予准許。
二、事實概要︰
    緣被告於民國96年10月18日公告「紅毛港遷村繁養殖場（含
    鄰近建物）辦理救濟案」（下稱紅毛港遷村救濟案），原告
    依上開公告，代表訴外人張勝雄、李潘於96年11月7日就其
    共有坐落於高雄市○○區○○○路（下稱海汕一路）5-15號
    、5-17號及5-19號等3間房屋、果園及造林向被告提出救濟
    金申請。被告嗣於97年4月1日公告「紅毛港遷村繁養殖場（
    含鄰近建物）救濟金清冊」，原告及訴外人張勝雄、李潘於
    97年4月14日就建物材質為磚木鐵造、使用公地（造林、果
    園）未列入清冊向被告提出異議書，於97年4月22日又以造
    林、果園、78年航測圖內橘色部分2間房屋（非海汕一路5-1
    5號、5-17號及5-19號等3間，下稱系爭房屋）與其旁公地為
    原告所有未列入救濟金清冊為由，向被告提出聲明異議書，
    被告以97年4月28日高港財遷字第0975003796號函說明占用
    公地果樹不屬於公告救濟項目；另以同年5月7日高港財遷字
    第0975004212號函復「果園占用公地部分，並未列入本救濟
    案救濟範圍，78年航測圖內橘色部分之系爭房屋，原告未於
    公告規定申請時間，一併提出申請且未提出所有權證明文件
    ，所請歉難同意」等語。嗣原告於97年間復向監察院巡察委
    員提出陳情，經轉由高雄市政府以97年11月5日高市府工新
    字第0970058250號函復原告不予准許。原告不服，提起訴願
    。因「紅毛港遷村辦理救濟案」部分係由被告公告辦理，並
    非高雄市政府辦理之救濟案，故交通部98年4月7日交訴字第
    0980019031號訴願決定，以高雄市政府缺乏事務管轄權限為
    由，將「原處分撤銷」，高雄市政府就原告陳情「紅毛港遷
    村辦理救濟案」部分移由被告辦理，被告嗣以98年5月20日
    高港財產字第0980008571號函復原告，以「其與李潘、張勝
    雄3人共有之海汕一路5-15、5-17、5-19號1棟3間房屋救濟
    金已發放完竣，所陳情2間木造房屋未於被告公告申請期間
    內提出申請」為由，駁回原告之申請。原告猶未甘服，提起
    訴願，亦遭決定駁回，遂提起本件行政訴訟。
三、本件原告主張︰
（一）原告已依被告96年10月18日公告提出申請，並以電話方式
      詢問漏列補救方式，則被告「應作成紀錄，並向原告朗讀
      或使閱覽後命其簽字或蓋章」，始符合行政程序法第4條
      及第169條規定之意旨。被告於處理原告系爭房屋及果樹
      補償金事件之過程，並未依上開法定程序處置，顯係被告
      相關人員之疏失所致，不應歸責於原告。且系爭房屋及果
      樹確實存在，並有高前地圖騰字第011467號地籍謄本上標
      示之海汕一路5-15、5-17、5-19號房屋標示、78年航測圖
      、里長、四鄰證明及照片可稽，原告既以電話向被告詢問
      漏列補救方式，被告未依行政程序法之規定，「作成紀錄
      ，並向陳情人朗讀或使閱覽後命其簽字或蓋章」，過失顯
      在被告，被告應對此負舉證責任。被告並應依行政程序法
      第9條「行政機關就該管行政程序，應於當事人有利及不
      利之情形，一律注意」之規定，負有主動告知原告系爭房
      屋應如何辦理之義務，惟被告完全未盡其應盡之告知義務
      ，亦未告知原告除房屋及果樹外，尚有何標的足供申請，
      被告於本件處理程序，顯有過失。原告已經按期陳情並請
      求發放系爭房屋之救濟補償金，則被告應不可與其他救濟
      補償金案件為差別待遇，被告卻將其他救濟補償金均予以
      發放完畢，獨對原告申請予以否准，未補償任何救濟金予
      原告，顯然違背行政程序法第6條平等原則之規定。
（二）被告96年10月18日高港財遷字第09650085530號公告「紅
      毛港遷村救濟案」公告事項第9點僅規定：「有下列情況
      之一者不發放救濟金：（一）未依公告受理申請期間申請
      者。」並無「須親自至申請地點補行辦理申請」之要件。
      則原告既已於申請期間內，對被告以電話提出系爭房屋補
      償金之漏列補救方式申請案，原告所為申請已經成立生效
      ，被告有給予補償之義務自明。被告不但未向原告做成紀
      錄，亦未告知原告應「親自」於「何時」「前往何處」辦
      理補漏列補償金之申請。甚至以違背行政程序方式安撫原
      告，被告之行為顯然違背行政程序法第8條：「行政行為
      應以誠實信用之方法為之，並應保護人民正當合理之信賴
      。」之規定，而有瑕疵及過失，據此，被告應對於原告之
      信賴，負發放系爭補償金之責。
（三）依據「紅毛港遷村救濟案」公告事項第4點「救濟範圍」
      僅及於「繁養殖場（含鄰近建物）及魚池」。上開被告所
      為「救濟範圍」之認定基準，按行政程序法第10條規定：
      「行政機關行使裁量權，不得逾越法定的裁量範圍，並應
      符合法規授權之目的。」及行政程序法第6條規定：「行
      政行為，非有正當理由，不得為差別待遇。」之規定觀之
      ，顯有與公平正義原則及人民信賴保護原則相違背，而有
      無正當理由對原告所有「果樹」為差別待遇等情。並聲明
      求為判決：1.訴願決定及原處分均撤銷。2.被告應將原告
      占用坐落高雄市○○區○○段12之8地號土地上之系爭房
      屋及其附近芒果樹280顆，依被告於96年10月18日高港財
      遷字第09650085530號所公告之「紅毛港遷村救濟案」，
      作成適當補償之處分。
四、被告則以：
（一）被告96年10月18日公告之「紅毛港遷村救濟案」公告事項
      第4點救濟範圍明文規定係針對「紅毛港遷村土地徵收範
      圍78年未辦理徵收補償區域內，78年7月28日以前繁養殖
      場（含鄰近建物）及魚池」辦理救濟；又公告事項第5點
      申請時間則規定是「自公告日起30日曆天止」；第7點申
      請方式規定係應由「所有權人或所有權共有人之代表人應
      攜帶全部所有權人身分證正本、印章及申請文件，親自至
      申請地點辦理」；第9點更規定：「有下列情況之一者不
      發放救濟金：（1）未依公告受理申請期間申請者。」是
      依上開公告之相關規定，倘若非屬救濟範圍者，本即不得
      請求辦理救濟，又若未於公告受理申請期間辦理申請者，
      亦應不予發放救濟金。則本件「紅毛港遷村救濟案」之救
      濟範圍，既係針對紅毛港遷村土地徵收範圍78年未辦理徵
      收補償區域內，78年7月28日以前「繁養殖場（含鄰近建
      物）及魚池」，因此關於原告所稱之「果樹部分」本即非
      屬該救濟案之救濟範圍，原告就該部分請求辦理救濟，顯
      無理由。
（二）又關於系爭房屋部分，原告並未依前述公告規定申請期限
      內提出申請，況且原告於之前申請及現場查估測量時均僅
      係主張辦理救濟之建物為海汕一路5-15號、5-17號、5-19
      號等3間磚牆石棉瓦房屋，從未主張有其所稱之另外2間木
      造房屋，姑不論原告系爭房屋是否屬於本件救濟案之救濟
      範圍，然原告既未依前述公告事項第9點之規定於申請期
      限內提出申請，則被告就該房屋部分不予辦理救濟及發放
      救濟金，乃屬合法有據等語，資為抗辯。並聲明求為判決
      駁回原告之訴。
五、上揭事實概要欄所載之事實，已經兩造分別陳述在卷，並有
    被告96年10月18日高港財遷字第09650085530號、97年4月1
    日高港財遷字第09750029151號公告、98年5月20日高港財產
    字第0980008571號函、紅毛港遷村繁養殖場（含鄰近建物）
    建物申請救濟調查表及救濟金清冊附卷足稽，洵堪信實。茲
    本件原告請求救濟金之部分，包括果樹及系爭房屋，則本件
    爭點在於原告之請求是否符合「紅毛港遷村救濟案」公告事
    項之規定？爰論述如下：
（一）關於果樹之部分：
      按「人民因中央或地方機關對其依法申請之案件，於法令
      所定期間內應作為而不作為，認為其權利或法律上利益受
      損害者，經依訴願程序後，得向高等行政法院提起請求該
      機關應為行政處分或應為特定內容之行政處分之訴訟。人
      民因中央或地方機關對其依法申請之案件，予以駁回，認
      為其權利或法律上利益受違法損害者，經依訴願程序後，
      得向高等行政法院提起請求該機關應為行政處分或應為特
      定內容之行政處分之訴訟。」行政訴訟法第5條定有明文
      。是人民提起課予義務訴訟之特別實體裁判要件之一，須
      人民已向主管機關提出申請。查，本件係原告於97年間向
      監察院巡察委員提出陳情，經轉由高雄市政府以97年11月
      5日高市府工新字第0970058250號函駁回原告之申請，嗣
      經原告訴願，經交通部98年4月7日交訴字第0980019031號
      訴願決定，以高雄市政府缺乏事務管轄權限為由，將「原
      處分撤銷」，並移由被告處理而以98年5月20日高港財產
      字第0980008571號函駁回原告之申請。惟原告向監委陳情
      部分，僅限於系爭房屋，並未包括果樹，故高雄市政府移
      由被告處理而予以駁回部分，亦僅限系爭房屋，未包括果
      樹，此觀高雄市政府97年11月5日高市府工新字第0970058
      250號函、被告98年5月20日高港財產字第0980008571號函
      所載內容自明，則原告所爭執果樹部分，既未依法先向被
      告申請，揆諸上述，此部分之爭執，自與法未合。況依被
      告96年10月18日高港財遷字第09650085530號公告「紅毛
      港遷村救濟案」公告事項第4點規定，其救濟範圍包括：
      1.紅毛港遷村土地徵收範圍78年未辦理徵收補償區域內，
      78年7月28日以前繁養殖場（含鄰近建物）及魚池。2.78
      年7月28日以前建物認定依高雄市政府工務局新工處函請
      成功大學繪製之空照圖及82年中華顧問工程司測量成果圖
      辦理。是紅毛港遷村救濟案之救濟範圍亦不包括原告所爭
      執之果樹在內，故原告請求被告補發關於果樹部分之救濟
      金，自屬無據。
（二）關於系爭房屋之部分：
  １、按「紅毛港遷村辦理救濟案」公告事項之規定：「．．．
      5.申請時間：自公告日起30曆天止。6.申請地點：交通部
      高雄港務局秘書室遷村小組、高雄港務警察局大林分隊旁
      紅毛港臨時辦公室。7.申請方式：（1）所有權人或所有
      權共有人之代表人應攜帶全部所有權人身分證正本、印章
      及申請文件，親自至申請地點辦理。．．．9.有下列情況
      之一者不發放救濟金：（1）未依公告受理申請期間申請
      者。．．．。」是依上開規定，申請「紅毛港遷村救濟案
      」之救濟金，須於申請時間內，親自至申請地點辦理，如
      未於申請期間內辦理者，即喪失申請救濟金之資格。經查
      ，原告於96年間向被告請求救濟金的範圍，僅限於海汕一
      路5-15、5-17及5-19號等3間房屋，另原告於99年3月11日
      準備程序筆錄中亦陳稱「因系爭房屋未有門牌號碼，所以
      申請時無法寫入。」等語，且該次所申請之救濟金亦經原
      告具領完畢等情，此有原告96年11月7日之切結書兼共有
      聲明書、申請書兼收據、紅毛港遷村繁養殖場（含鄰近建
      物）建物申請救濟調查表、97年1月17日紅毛港遷村繁養
      殖場（含鄰近建物）地上物調查表、救濟金清冊及前述準
      備程序筆錄附卷可憑。足見原告當初申請範圍，僅限於海
      汕一路5-15、5-17及5-19號等3間房屋，並不包括系爭房
      屋。縱系爭房屋符合依上揭「紅毛港遷村救濟案」公告事
      項規定得申請之條件，惟原告既未於本件救濟金申請期限
      內申請，依上揭公告事項之規定，即已喪失該部分申請之
      權利。況系爭房屋業經拆除，無法予以認定是否符合申請
      條件及是否屬於原告所有。則被告駁回原告該部分之申請
      ，自無違誤。
   2、次查，本件救濟金被告之承辦人員李玉婉亦到庭陳稱：「
      （原告打電話給證人時，證人有無告訴原告須另外再提出
      申請？）原告打電話來是要求我們去測量，不是要申請另
      外2間房屋，因當時測量時間還沒到，所以我告訴他會安
      排時間去測量。」「（原告是否告訴證人除了3間有門牌
      號碼以外，還有另外2間沒有門牌號碼要測量？）沒有。
      」等語；另本件救濟金之測量人員即證人吳坤德到庭證稱
       ：「（原告訴訟代理人）問：證人測量當時有無看到原告
      的幾棟房屋？（證人吳坤德）答：沒有，現場僅有一間，
      也僅測量那一間，沒有看到有其他房屋，也沒有去測量。
      」「（原告）問：當初證人到現場時，我有要求證人測量
      另外二間房屋，證人是否有說因芒果樹擋住房屋，所以回
      去後要按照空照圖測量？（證人）答：原告應該向遷村小
      組講，我當時不能按照原告所說的測量，要聽遷村小組的
      指示，我也不記得現場原告有否陳述要測量另外二間房屋
      。」等語；又本件被告承辦人員之主管吳茂林到庭亦證稱
      ：「問：原告有無要求補申請其他二棟房子及果樹？答：
      沒有，從一開始申請到測量完畢這段期間都沒有補申請，
      被告97年4月公告測量成果計算救濟金額後，原告有提出
      異議，但因他超過期間才提出異議，被告有答覆已超過期
      間。」等語，有證人吳茂林於本院99年1月28日準備程序
      筆錄、證人吳坤德、李玉婉於本院99年3月11日準備程序
      筆錄可稽，亦難認原告確於公告法定期間內確已向被告承
      辦人員李玉婉以電話申請屬實。又原告對海汕一路5-15、
      5-17及5-19號等3間房屋，既已填表於法定期間依法定程
      序向被告申請救濟金，原告顯已知悉救濟金申請方式，縱
      系爭房屋未有門牌號碼，亦可以書面載明系爭房屋並檢附
      相關資料之方式向被告申請，卻未一併申請，是其所稱確
      以電話向被告承辦人員以言詞申請云云，尚難遽採。況按
      「陳情得以書面或言詞為之；其以言詞為之者，受理機關
      應作成紀錄，並向陳情人朗讀或使閱覽後命其簽名或蓋章
      。陳情人對紀錄有異議者，應更正之。」雖為行政程序法
      第169條所明定，惟上揭規定依同法第168條之規定係人民
      對於行政興革之建議、行政法令之查詢、行政違失之舉發
      或行政上權益之維護，向主管機關陳情之方式及程序，亦
      非本件救濟金申請方式所得予以適用。是證人李悶於99年
      1月28日雖到庭證稱：「有，我有聽到原告告訴測量人員
      要測量3間房屋及芒果樹，測量人員告訴他說不用測量，
      用算的就會知道。」等語，惟如前述，原告本件本即申請
      3間房屋，證人李悶前述證言，亦無證明原告確另有本件
      系爭2間房屋之申請，且參諸上揭說明，亦難僅憑證人李
      悶前述證言，而為原告有利之認定。
六、綜上所述，原告之主張並不可採。則被告以原告未符合「紅
    毛港遷村救濟案」公告事項之規定，否准原告本件救濟金之
    申請，並無違誤；訴願決定予以維持，亦無不合。原告提起
    本件訴訟，求予撤銷，並請求判命被告應將原告占用坐落高
    雄市○○區○○段12之8地號土地上之系爭房屋及其附近芒
    果樹280顆，依被告於96年10月18日高港財遷字第096500855
    30號所公告之「紅毛港遷村救濟案」，作成適當補償之處分
    ，為無理由，應予駁回。又本件事證已明，兩造其餘主張，
    經核與判決結果不生影響，爰不一一論述，併此敘明。
七、據上論結，本件原告之訴為無理由，依行政訴訟法第98條第
    1項前段，判決如主文。
中    華    民    國    99    年     4    月    7     日
             高雄高等行政法院第三庭
                         審判長法官  邱  政  強
                               法官  李  協  明
                               法官  林  勇  奮
以上正本係照原本作成。
如不服本判決，應於判決送達後20日內向本院提出上訴書狀，其
未表明上訴理由者，應於提起上訴後20日內向本院提出上訴理由
書（須按對造人數附繕本）；如於本判決宣示或公告後送達前提
起上訴者，應於判決送達後20日內補提上訴理由書（須附繕本）
。未表明上訴理由者，逕以裁定駁回。
中    華    民    國    99    年     4    月    7     日

                             書記官  林  幸  怡

司法院資訊處製作；財團法人民間司法改革基金會備份。
